【裁判字號】    92,台上,146
【裁判日期】    920109
【裁判案由】    強盜
【裁判全文】
最高法院刑事判決                                九十二年度台上字第一四六號
    上  訴  人  甲○○
右上訴人因強盜案件，不服台灣高等法院中華民國九十一年十月一日第二審更審判決
（九十一年度重上更(四)字第一三五號，起訴案號：台灣桃園地方法院檢察署八十八年
度偵字第一○○○三、一五○七九號），提起上訴，本院判決如左：
    主  文
上訴駁回。
    理  由
本件原判決認定：上訴人甲○○於民國八十八年二月間，因賭電動玩具輸錢，遂與經
濟狀況亦不佳之徐千訓（業經原審另案判處死刑上訴中），於八十八年二月二十日凌
晨，由上訴人駕駛其所有之ＧＧ｜二七八二號自用小客車搭載徐千訓繞行於新竹市區
，至同日凌晨二時許，在新竹市○○路二六八號「花祺飯店」前，發見上訴人先前在
該飯店任職時所認識之張玉璐正欲駕駛其所有之Ｑ六｜六一五八號自用小客車離去。
上訴人即向徐千訓表示張玉璐係應召女郎很有錢，二人竟共同意圖為自己不法之所有
，基於強盜張玉璐財物之犯意聯絡，由上訴人駕車載同徐千訓尾隨張玉璐至新竹市○
○街四十三號之「松儷賓館」，見張玉璐停車進入該賓館後，渠等亦在附近停車，推
由與張玉璐不相識之徐千訓持其所有之寬邊膠帶一捆，在旁守候，上訴人因恐被張玉
璐認出，即意圖為自己不法之所有，隨手竊取一頂置於附近機車上之安全帽戴上。至
同日凌晨三時許，張玉璐步出「松儷賓館」，正欲駕車離去時，徐千訓立即上前從背
後掐住張玉璐之脖子，喝令不得呼叫，並將之推入張玉璐車輛之後座，再以寬邊膠帶
貼住其眼、口，及捆綁雙手，致使不能抗拒後，由上訴人駕車駛往新竹科學園區，途
中上訴人在該車之前座強取現金約新台幣（下同）二千元，徐千訓則於後座強取張玉
璐之皮包一個，內有現金約七、八千元；0000000000號行動電話一具；富
邦商業銀行（下稱富邦銀行）000000000000號金融卡、上海商業儲蓄銀
行（下稱上海銀行）三八五六四五號金融卡、聯邦商業銀行（下稱聯邦銀行）000
000000000號金融卡各一張，並問出該三張金融卡之密碼。上訴人及徐千訓
即基於概括之犯意，共同意圖為自己不法之所有，由上訴人駕車於同日凌晨四時四十
四分九秒許同至新竹市○○路三十四號玉山商業銀行，推由上訴人持劫得之富邦銀行
金融卡，在自動付款設備之自動櫃員機輸入密碼，非法提領二萬元後，返回「松儷賓
館」附近原停車處。二人共同議定，由上訴人駕駛自己所有之前揭汽車，持所劫得之
金融卡至其他銀行盜領現金，徐千訓則駕駛張玉璐之汽車押解張玉璐至新竹市○○路
○段東光橋下等候。上訴人即駕車至新竹市○○路二五六號新竹國際商業銀行竹蓮分
行（下稱新竹商銀竹蓮分行），於同日凌晨四時五十七分、五十八分、五十九分，以
劫得之上海銀行金融卡，以同前不正之方法，從自動櫃員機接續三次，盜領二萬元、
二萬元及一萬二千元，合計五萬二千元，再駕車至東光橋下與徐千訓會合。惟徐千訓
於東光橋下等候上訴人時，因張玉璐表示很痛苦，徐千訓遂將其黏貼於眼、口部之膠
帶撕開，待徐千訓下車欲與上訴人會面時，張玉璐突由後座坐起而看見上訴人之面貌
，二人因恐事跡敗露，徐千訓乃提議殺人滅口，經上訴人同意後，徐千訓再將張玉璐
之眼睛貼上膠帶，並駕駛張玉璐之汽車離開，上訴人則駕駛其自己之汽車尾隨於後，
共同尋找殺人之地點，於途經竹北交流道附近時，上訴人將自己之汽車停下，改駕駛
張玉璐之汽車，徐千訓則坐於後座控制張玉璐，沿西部濱海公路（下稱西濱公路）北
上，繼續尋找適當之殺人地點。約於八十八年二月二十日上午七時許，迨車行至桃園
縣新屋鄉笨港國民小學（下稱笨港國小）附近一廢棄之石綿瓦屋時，徐千訓即示意上
訴人停車，經下車察看後，認為該處適於殺人，即囑上訴人先將汽車駛至西濱公路守
候，而推由徐千訓將張玉璐拖至石綿瓦屋內，以張玉璐之大衣腰帶勒死張玉璐，並將
屍體棄置於屋內之凹洞內，再拾取保麗龍塊覆蓋，以掩人耳目。徐千訓步回西濱公路
與上訴人會回後，二人即駕車駛回先前竹北交流道停車處，分別駕駛張玉璐及上訴人
之汽車，駛往新竹科學園區附近之「古奇峰」，由徐千訓將劫得之車輛棄置該處，二
人隨即返回新竹市○○路○段四十四巷四號上訴人之租賃處。迨同日晚間八時許，上
訴人詢問徐千訓：「張玉璐之屍體尚未處理掉，是否妥當？」，徐千訓乃提議將張玉
璐之屍體以松香水淋澆後放火燒燬，二人乃另行起意，共同決意毀屍滅跡，重返上開
棄屍地點，由徐千訓獨自攜帶松香水下車燒燬屍體（上訴人損壞屍體部分，業經判刑
確定）。翌（二十一）日上午十時許，二人又駕車同往現場察看，見張玉璐之屍體已
成白骨後，方返回新竹市區，二人仍承前犯意，由上訴人持前揭劫得之富邦銀行金融
卡，至華僑商業銀行（下稱華僑銀行）、世華商業銀行，以同前不正之方法，從自動
櫃員機盜領二萬元、二萬元及一萬三千元。嗣因恐被人察覺，復推由上訴人至位於新
竹市○○街二五四號之「菲力貓遊樂場」，將所劫得之前揭三張金融卡持交不知情之
成年男子何建熹請其代為提領，何建熹又轉託亦不知情之成年男子李建成提領。李建
成乃於同日至新竹市○○路三二一號華僑銀行，自十三時四十六分起至十三時五十二
分止，以聯邦銀行金融卡從自動櫃員機接續提領八次，其中一次因密碼錯誤未得款外
，其餘七次均提領成功，計五千元一次、二萬元五次及一萬五千元一次，共盜領十二
萬元，李建成得款後隨即將款項及金融卡交由何建熹轉交上訴人。翌（二十二）日凌
晨三時三十分許，二人復基於同前之犯意，由上訴人持劫得之聯邦銀行金融卡、上海
銀行金融卡至新竹市○○路○段二九三號華信商業銀行新竹分行，以同前不正之方法
，接續二次，從自動櫃員機盜領二萬元（以聯邦銀行金融卡）、二千元（以上海銀行
金融卡）。總計以前述不正之方法，從自動櫃員機盜領二十六萬七千元（其後徐千訓
另行起意，單獨至棄車地點，以松香水點火，將張玉璐之汽車、三張金融卡及行動電
話均予燒燬，此部分毀損未據告訴）。前揭強盜所得之現金及以不正方法從自動櫃員
機盜領之金錢，均已花用殆盡，迄同年七月六日警方始循線從自動櫃員機之錄影帶查
獲上訴人及徐千訓等情。係以上開事實業據共犯徐千訓於警訊時及偵審中坦承不諱。
上訴人亦承認：有竊取安全帽、強盜財物及以金融卡盜領存款，且於徐千訓提議殺人
滅口後，同往笨港國小附近之廢棄石綿瓦屋，由徐千訓下手將張玉璐殺死。並有勘驗
筆錄、相驗屍體證明書、驗斷書、法務部法醫研究所法醫所醫鑑字第○七二八號鑑
定書、屍骨現場照片；及上海銀行、富邦銀行、聯邦銀行之提款明細表等附卷可稽，
以為論據。並敘明：(1)上訴人因與被害人相識，惟恐於犯罪時被認出，爰隨手在附近
機車上竊取一頂安全帽戴上。其後即與徐千訓共同強押張玉璐上車，再以寬邊膠帶貼
住其眼、口，及捆綁雙手，在其不能抗拒之情況下，強取其現金二千元及皮包一個內
有七、八千元、行動電話一具及金融卡三張，並問出金融卡之密碼。嗣隨即持上開金
融卡先後多次至銀行自行或委託不知情者，從自動櫃員機非法提領現金，前後共盜領
二十六萬七千元等情，已迭據上訴人及共犯徐千訓坦承不諱，盜領部分並與證人即不
知情之受託領款者李建成、何建熹證述之情節相符，並有上海銀行、富邦銀行、聯邦
銀行之提款明細表等附卷可稽。(2)上訴人持張玉璐之金融卡前往新竹商銀竹蓮分行盜
領存款時，徐千訓駕駛張玉璐之汽車押解張玉璐在新竹市○○路○段東光橋下等候，
因張玉璐表示很痛苦，徐千訓遂將其黏貼於眼、口部之膠帶撕下，待上訴人返回時，
張玉璐突由後座坐起而看見上訴人之面貌，徐千訓因恐事跡敗露乃提議殺人滅口，經
上訴人同意後，徐千訓再將張玉璐之眼睛貼上膠帶，並駕駛張玉璐之汽車尋找殺人之
地點，上訴人亦駕駛自己之汽車尾隨於後，於途經竹北交流道附近時，上訴人將自己
之汽車停下，改駕駛張玉璐之汽車沿西濱公路北上繼續尋找適當之殺人地點，迨車行
至桃園縣新屋鄉笨港國小附近之廢棄石綿瓦屋時，徐千訓乃示意上訴人停車，並囑上
訴人將汽車駛至西濱公路守候，而由徐千訓將張玉璐拖至石綿瓦屋內，以張玉璐之大
衣腰帶勒死張玉璐，並將屍體棄置於屋內之凹洞內，隨即將張玉璐之汽車駛至新竹科
學園區附近之「古奇峰」棄置。其後因惟恐被發覺，二人復另行起意，共同決意毀屍
滅跡，復重返棄屍地點，以松香水燒燬屍體（此部分已判刑確定；其後徐千訓復另將
張玉璐之汽車、行動電話、金融卡焚燬，惟毀損部分未據告訴），隔日二人又駕車同
往現場察看，見張玉璐之屍體已化成白骨方返回新竹等情，亦迭據徐千訓坦承在卷。
又張玉璐之屍骨被發現後，業經檢察官督同法醫師相驗明確，製有勘驗筆錄、相驗屍
體證明書、驗斷書；並有屍骨之現場照片等在卷可稽。而上開屍骨經送請鑑定結果，
「死者骨頭一付，約二十至三十歲，經由ＤＮＡ型別比對，身長約一五○至一五七公
分，知是張玉璐，二十六歲，女性」，並有法務部法醫研究所八十八年七月三十日
法醫所醫鑑字第○七二八號鑑定書在卷可資證明。上訴人亦承認上開過程無訛，僅辯
稱：伊曾勸告徐千訓不要殺人，嗣於徐千訓提議殺人滅口時，伊答稱「隨便你」而已
。經查上訴人先前雖曾要求徐千訓放人，但於張玉璐看見其面貌後，即未再主張放人
，且於徐千訓提議殺人滅口時，上訴人確有表示同意，已迭據徐千訓供述明確。嗣於
殺人之過程中，上訴人非但同往尋找殺人之地點，並於徐千訓將張玉璐拖至石綿瓦屋
內殺害時，將汽車駛至西濱公路守候，其後甚且另行起意共同毀屍滅跡，並再次前往
確認是否已化成白骨。足見上訴人確有與徐千訓共同殺人之犯意，僅推由徐千訓下手
而已。(3)徐千訓之警訊筆錄雖曾記載：「當時甲○○去領款回來，……我下車與甲○
○在車外講話，此時張女突然坐起來看到甲○○與我二人，甲○○嚇一跳，當場與我
提議乾脆把她殺掉，然後我也同意」。但徐千訓於更審前之偵審中始終供稱：係伊提
議殺人滅口，經上訴人之同意，並說明警方之筆錄，諒係誤解其語意。嗣徐千訓於更
審後顯示不耐，或謂「不記得」、或謂法院再問「就隨便說」、或改稱「甲○○未同
意殺人」云云，乃嗣後不耐或迴護之詞，無足採信等情綦詳。按結合犯乃因法律之規
定，將二個獨立之犯罪行為使之結合，成為一個犯罪。強盜而故意殺人罪，即係因法
律之規定，將強盜與故意殺人二個行為結合，而成立一個犯罪，祇須強盜與故意殺人
之間，在時間上有銜接性，在地點上有關連性為已足，不以自始即出於預定之計畫為
必要，亦不問先強盜後殺人或先殺人後強盜，均構成本罪。上訴人與徐千訓於實施強
盜行為中，為殺人滅口而起意殺人，被害人自被強盜時起至被殺害時止，始終在渠等
實力支配之下，其強盜行為與故意殺人行為之間，在時間上有銜接性，在地點上有關
連性，自應成立強盜而故意殺人之結合犯。因認上訴人確有竊盜、強盜而故意殺人及
以不正方法由自動付款設備取得他人之物之行為，為其所憑之證據及認定之理由。而
以上訴人嗣後否認有殺人之犯意，辯稱係徐千訓單獨起意殺人，已逾越共同強盜之範
圍云云；另徐千訓嗣後亦翻異前供，改稱係伊單獨起意殺人等語，乃卸責及迴護之詞
，均不可採信，於理由內詳加說明及指駁。查懲治盜匪條例已於九十一年一月三十日
公布廢止，於同年二月一日失效，其中第二條第一項第六款之強劫而故意殺人罪，原
為修正前刑法第三百三十二條第四款強盜而故意殺人罪之特別規定，在懲治盜匪條例
廢止前，依特別法優於普通法原則，固應優先適用懲治盜匪條例；惟懲治盜匪條例廢
止之同時，刑法相關條文，亦於同日修正公布，並於同年二月一日生效，其中第三百
三十二條第四款之強盜而故意殺人罪，修正為第三百三十二條第一項，懲治盜匪條例
雖名為廢止，但部分罪名係以刑法相關條文替代，則此部分乃屬法律之變更，而有刑
法第二條第一項從新從輕原則之適用。本件自應就行為時有效之懲治盜匪條例第二條
第一項第六款與裁判時之修正後刑法第三百三十二條第一項為比較，而適用裁判時較
輕之修正後刑法第三百三十二條第一項之強盜而故意殺人罪處斷。核上訴人所為，係
犯修正後刑法第三百三十二條第一項之強盜而故意殺人罪、刑法第三百三十九條之二
第一項之以不正方法由自動付款設備取得他人之物罪及同法第三百二十條第一項之竊
盜罪。公訴人雖漏未引用刑法第三百三十九條之二第一項條文，但已於起訴書之犯罪
事實欄予以論載，應認為已經起訴；又上訴人竊取安全帽部分雖未據起訴，然其竊取
安全帽之目的，在於避免強盜財物時被認出，而與強盜行為有方法結果之牽連關係，
屬於裁判上一罪，為起訴效力所及，應一併審判。至於被害人被捆綁、挾持數小時，
即係實施強盜之強暴行為，已包括於強盜行為之內，不另論以妨害自由罪。強盜而故
意殺人部分，上訴人與徐千訓有犯意聯絡，並已分擔強盜之行為，殺人部分雖推由徐
千訓下手實施，仍應就結合犯論以共同正犯。以不正方法由自動付款設備取得他人之
物部分，上訴人與徐千訓亦有犯意聯絡，雖推由上訴人實施盜領，亦屬共同正犯，至
於利用不知情者實施部分，則屬間接正犯。又先後多次以不正方法由自動付款設備取
得他人之物犯行，其中同一次行為接續盜領部分，為接續犯，與其餘非同一次盜領部
分，時間緊接、方法相同，觸犯構成犯罪要件相同之罪名，顯係基於概括之犯意為之
，依連續犯規定論以一罪。上訴人竊取安全帽之目的，在於遂行強盜財物；強盜金融
卡之目的，則在於盜領存款，所犯竊盜、強盜而故意殺人及以不正方法由自動付款設
備取得他人之物三罪間，有方法結果之牽連關係，為牽連犯，應從一重之強盜而故意
殺人罪處斷。爰撤銷第一審關於強劫而故意殺人部分之判決，適用刑法第二條第一項
前段、第二十八條、第三百三十二條第一項、第三百三十九條之二第一項、第三百二
十條第一項、第五十五條、第三十七條第一項、第三十八條第一項第二款，罰金罰鍰
提高標準條例第一條前段，並審酌上訴人尚無前科，因賭電動玩具輸錢而強盜，於強
盜時恐被識破身分，而起意殺人，且於殺人滅口後另再起意焚屍，手段殘忍，嚴重危
害治安，惟其情節較徐千訓為輕，及其犯罪後之態度等一切情狀，量處無期徒刑，並
宣告褫奪公權終身。捆綁被害人之寬邊膠帶一捆，屬共犯徐千訓所有，已據其供明在
卷，係供犯罪所用之物，雖未扣案，但不能證明已經滅失，併予沒收，經核於法尚無
違誤。上訴意旨仍執前詞爭辯，否認有殺人之犯意，辯稱徐千訓單獨起意殺人，已逾
越共同強盜之範圍云云，對原審取捨證據認定事實之職權行使，及原判決理由已予說
明之事項，重為事實之爭執，為無理由，應予駁回。
據上論結，應依刑事訴訟法第三百九十六條第一項，判決如主文。
中      華      民      國    九十二    年      一      月      九      日
                              最高法院刑事第十一庭
                                  審判長法官  呂  潮  澤
                                        法官  白  文  漳
                                        法官  陳  世  雄
                                        法官  孫  增  同
                                        法官  林  開  任
      右正本證明與原本無異
                                              書  記  官
中      華      民      國    九十二    年      一      月     十四     日


司法院資訊處製作；財團法人民間司法改革基金會備份。
